【裁判字號】    95,台上,4778
【裁判日期】    950831
【裁判案由】    業務過失致人於死
【裁判全文】
最高法院刑事判決            九十五年度台上字第四七七八號
    上  訴  人  甲○○
上列上訴人因業務過失致人於死案件，不服台灣高等法院中華民
國九十二年十一月二十五日第二審判決（九十二年度交上訴字第
二二二號，起訴案號：台灣台北地方法院檢察署九十一年度偵字
第一二七五三號），提起上訴，本院判決如下：
    主  文
原判決撤銷，發回台灣高等法院。
    理  由
本件原判決認定上訴人甲○○為大有巴士股份有限公司（下稱大
有巴士公司）司機，負責駕駛營業大客車載運乘客，為從事駕駛
業務之人，於民國九十一年七月三日下午三時十五分許，駕駛車
牌號碼ＡＦ－０九三號營業大客車，沿台北市○○○路○段第二
快車道由西往東行駛，途經該路段距基隆路交岔路口約四十五公
尺處，停等紅燈後起步前行之際，原應注意兩車併行之間隔，隨
時採取必要之安全措施，而當時天氣雨、日間自然光線、視距良
好、市區○○道路濕潤、無缺陷及障礙，行車管制號誌運作正常
，依其智識、能力，又無不能注意之情事，上訴人竟疏未注意其
左側併行之車輛而貿然前行，適有被害人蔡燦文騎乘車牌號碼Ｆ
ＩＦ－七二九號重型機車，同向在上訴人所駕駛車輛之左側直行
，亦疏未注意兩車併行之間隔，貿然與上訴人所駕營業大客車近
距離併行，上訴人所駕駛車輛左側車身遂與被害人所騎乘機車右
側擦撞，被害人因而失去平衡，向左撞及許清祥所駕駛恰在同路
段第一快車道，停等紅燈後緩慢起步之車牌號碼ＢＳ－一六二五
號自用小客車車尾保險桿右側及排氣管，被害人因而人車向右側
倒地，被害人並因撞擊力而人車分離，向右彈出撞及上訴人所駕
駛車輛之左後輪，而遭上訴人所駕駛車輛之左後輪碾壓，受有如
原判決事實欄所載之傷勢，經送醫急救，仍因胸腹腔內出血不治
死亡。上訴人於肇事後向至現場處理之警員自首等情。因而維持
第一審論處上訴人從事業務之人，因業務上之過失致人於死（累
犯）罪刑之判決，駁回上訴人在第二審之上訴，固非無見。
惟查：(一)、有罪之判決書，應於理由內記載認定犯罪事實所憑之
證據及其認定之理由，為刑事訴訟法第三百十條第一款所明定。
故有罪之判決書，對於證據之具體內容，及法院本於如何之經驗
法則、論理法則或其他證據法則，而為合理判斷證據之價值及證
明力，並定其取捨與所形成之心證，均應詳為闡析論敘，載明於
理由內。否則即屬判決不載理由，其判決當然為違背法令。原判
決於事實欄認定：上訴人所駕駛車輛左側車身與被害人所騎乘機
車右側擦撞，被害人因而失去平衡；於理由欄說明：上訴人所駕
駛車輛左側車身中央男孩照片廣告圖樣處，有一與車身平行、寬
約四、五公分、長約四十公分，清晰可見之「灰塵拂拭痕跡」（
原判決第六頁第七至八行），……上開「擦撞痕跡」之高度甚低
，其寬僅約四、五公分、長約四十公分，而位置在上訴人所駕駛
車輛左側車身近中央處，及其走向為與車身平行等情判斷，該痕
跡係上訴人所駕駛車輛與被害人所騎乘機車右側腳踏板處擦撞所
造成（原判決第六頁第十八行至第七頁第三行）等情，為上訴人
所否認，辯稱：伊所駕駛之車輛未與被害人騎乘之機車擦撞等語
。原判決未說明其為上開認定說明所依憑之證據及理由為何，致
上訴意旨得提出公車與機車之高度比對照片，據以指摘被害人所
騎乘機車右側腳踏板處之高度，遠低於上訴人所駕駛車輛左側車
身中央男孩照片廣告圖樣處之「灰塵拂拭痕跡」，原判決所為之
認定說明顯與事實不符等情，其理由欠備，已有未合。又原判決
理由欄或謂上開痕跡係「灰塵拂拭痕跡」，或又謂上開痕跡係「
擦撞痕跡」，而上訴人所駕駛車輛左側車身與被害人所騎乘機車
右側腳踏板處擦撞，其是否會留下上開「灰塵拂拭痕跡」，亦非
全無疑義，仍待調查釐清。原審就上情未詳予調查釐清論述說明
，其查證未盡且理由欠備，遽行判決，尚嫌速斷，難昭折服。(二)
、依法應於審判期日調查之證據雖已調查，而其內容未明瞭者，
即與未經調查無異，如遽行判決，仍屬應於審判期日調查之證據
而未予調查，尚不得遽對被告為有利或不利之認定。原判決認定
上訴人有前揭犯行，係依憑上訴人所駕車輛左後輪鋼圈及內輪弧
處，有可確定為本次事故所造成之明顯撞痕，業據證人即警員吳
忠泰證述明確，該等撞擊痕跡為本次車禍事故所致，並為上訴人
所是認，而上訴人所駕車輛輪胎較諸車身外殼向內凹陷些許，是
該等撞痕顯非車輛行進中碰撞所能造成，應係被害人向右彈出時
撞擊上訴人所駕車輛左後輪鋼圈所致（原判決第七頁第五至九行
）等情，為其主要論據之一。而稽諸上訴人所駕駛車輛照片內載
：左後輪及輪弧處有撞痕（九十一年度偵字第一二七五三號卷第
二十七頁下方至二十八頁），又證人即警員吳忠泰證稱：伊確定
車輪部分的刮痕是新痕（第一審卷第七十一頁）等情，苟屬無訛
。則被害人身體向右彈出時撞擊上訴人所駕車輛左後輪鋼圈，是
否會在該車左後輪及輪弧處留下「撞痕」或「刮痕」，尚非全無
疑義，仍待調查釐清。而上開「撞痕」或「刮痕」究係何物所致
，其與本件事實如何及如何為法律之適用攸關，自應詳予調查釐
清論述說明。乃原審就上情未詳予調查釐清，逕認上訴人所駕駛
車輛左後輪及輪弧處之「撞痕」或「刮痕」，係遭被害人身體撞
擊所致，其查證未盡且理由欠備，遽行判決，尚有未合。上訴意
旨指摘原判決不當，尚非全無理由。按第三審法院應以第二審判
決所確認之事實為判決基礎，刑事訴訟法第三百九十四條第一項
前段定有明文。原判決上述之違背法令，影響於事實之確定，本
院無可據以為裁判，應將原判決撤銷，發回原審法院更為審判。
據上論結，應依刑事訴訟法第三百九十七條、第四百零一條，判
決如主文。
中    華    民    國  九十五  年    八    月  三十一  日
                      最高法院刑事第一庭
                          審判長法官  董  明  霈
                                法官  林  茂  雄
                                法官  張  祺  祥
                                法官  呂  永  福
                                法官  陳  世  淙
      本件正本證明與原本無異
                                      書  記  官
中    華    民    國  九十五  年    九    月    七    日
                                                Ａ


司法院資訊處製作；財團法人民間司法改革基金會備份。
